臺灣高等法院刑事判決　　　　　　　　96年度上重訴字第26號
上　訴　人
即　被　告　乙○○
選任辯護人　陳世杰律師
上列上訴人因毒品危害防制條例案件，不服臺灣臺北地方法院95
年度重訴字第131號，中華民國96年1月31日第一審判決（起訴案
號：臺灣臺北地方法院檢察署95年度偵字第12103號）， 提起上
訴，本院判決如下：
    主  文
原判決撤銷。
乙○○共同運輸第一級毒品，未遂，處有期徒刑拾年。
扣案之第一級毒品海洛因肆包（淨重共玖伍玖點壹柒公克、純質
淨重共貳捌點零公克）均沒收銷燬之。包裝毒品塑膠袋肆個、
手機包裝盒壹個、手提袋壹個沒收。
    事  實
一、乙○○明知海洛因係屬第一級毒品，不得非法持有、運輸之
    ，竟受真實姓名年籍均不詳、自稱「阿利」之成年男子指示
    ，於民國95年6月1日下午5時，前往臺北縣新店市○○路22
    號「大潤發賣場」地下一樓，取出放置在該處編號第93號置
    物櫃內之海洛因（置於手提袋內之手機包裝盒中），而擬運
    送至位於臺北縣新店市○○路、北新路路口之麥當勞速食餐
    廳，交予真實姓名年籍均不詳、綽號「東輝」之成年男子，
    而與該綽號「阿利」之男子基於運輸第一級毒品之犯意聯絡
    。惟警察人員接獲線報，在上開93號置物櫃附近跟監埋伏，
    嗣於乙○○取得上述海洛因，正欲起運駕車離去之際，為警
    在上址「大潤發賣場」內停車場當場查獲而未遂，並扣得以
    塑膠袋包裝之第一級毒品海洛因4包（淨重共959.17公克、
    純度2.95%、純質淨重共28.30公克，空包裝總重19.79公克
    ）、手機包裝盒一個。
二、案經臺北市政府警察局中山分局報告臺灣臺北地方法院檢察
    署檢察官偵查起訴。
    理  由
一、訊據上訴人即被告乙○○於本院審理時固坦承擬自新店「大
    潤發賣場」取貨、送至新店麥當勞；嗣於上述時、地為警查
    獲，並扣得第一級毒品海洛因四包之情，惟辯稱：其係受友
    人「阿利」之請託往新店大潤發賣場93號置物箱取「阿利」
    之妻放置該處之物品，「阿利」稱其妻另有要事不便去取，
    「阿利」並稱置物箱鑰匙將請「阿桂」轉交，要被告取得物
    品後帶至新店市○○路與北新路口之麥當勞速食店交予綽號
    「東輝」之人即可，被告心想路途不遠，且基於友誼不便拒
    絕而答應，其取貨時不知係第一級毒品海洛因，從而，亦無
    運輸第一級毒品之主觀犯意云云。被告原審選任辯護人辯護
    稱：被告係遭人構陷入罪，蓋因查獲警員業證述當日情資來
    源係線民，而警方線民檢舉槍毒案件，多為求得鉅額獎金或
    為配合之員警增添績效，然本案毒品重達959.17公克，獎金
    高達12萬元至20萬元間，該線民卻不知所配合之員警已死亡
    ，已不合理，復未留姓名以便領取獎金，亦與常情有違；再
    者，毒品交易一般均極隱密，鮮少外人得以知悉，本件扣案
    毒品置放入特定之大潤發第93號置物櫃，苟非該線民親自放
    入，焉能知悉？且該線民係陳報當日下午3點至5點間有人會
    至該處交易毒品，而「阿利」又恰於當日下午3時24分致電
    被告，兩相比對，本件應係線民、「阿利」共謀設局陷害。
    此外，本件查獲毒品數量重近960公克，然其純度僅2.95%、
    純質淨重僅28.30公克，與一般實務上常見施用、持有或販
    賣案中海洛因毒品純度約14%至30%，差距甚大，顯屬線民、
    「阿利」等以純度極低之海洛因混以大量之不明粉末，使扣
    案毒品數量看似甚鉅之設局構陷。且苟被告確知運輸係海洛
    因毒品，理應慎重且儘速辦理，然其於下午3時24分接獲「
    阿利」電話後卻未立即動身出發前往，而拖延至近5時許始
    到達，與情理不符。再依扣案物品外包裝有手機盒、並有手
    提袋，被告於現場並未開啟手機盒檢視內容物，無以認定被
    告明知或可得而知為第一級毒品海洛因而加以運輸。縱認被
    告確有運輸第一級毒品之犯行，然被告自置物櫃內取出取至
    停車位置即遭查捕，應屬犯罪未遂等語。其本院選任辯護人
    辯護略稱：被告單純為朋友取物，依偵查勘驗筆錄，被告並
    沒有明確指出物品為海洛因，係等到經過檢測後，依警方提
    示才知道裡面為海洛因，依證人甲○○之證述，被告一開始
    並不知道裡面係海洛因，是檢測後再跟警方提及裡面是違禁
    品，由此可知被告並無運輸一級毒品海洛因之犯意。依證人
    甲○○於原審之證詞，證人逮捕被告前曾盤問一年輕女子，
    又據證人丙○○所述，線民報案時曾明確告知毒品與93號置
    物箱有關，顯見該年輕女子當係自該置物箱取物，否則警方
    不致打草驚蛇盤問該女子，上訴人有可能取錯物品，亦可能
    係遭人陷害。警方未製作線民電話紀錄或受理各類案件紀錄
    表，亦未積極調閱賣場監視錄影帶追查毒品來源，其被搜索
    及逮捕欠缺合理懷疑，本件被告自始並無犯罪之故意等語。
二、辯護人於本院審理時認證人甲○○於偵查中證詞屬被告以外
    之人於審判外之陳述，屬傳聞證據，且有部分內容與事實不
    符，依法不得作為證據。本件警察人員攔檢、盤查被告不符
    合警察職權行使法第6條至第8條須有「合理懷疑」或「有事
    實足認」有犯罪之產生之規定，該攔檢被告之行為應屬違法
    ，其因此搜得之海洛因以及後續產生之蒐證照片、蒐證錄影
    帶、贓證照片、法務部鑑定通知書是否具有證據能力，容有
    爭執等語。查本件係因警察接獲線報得知有人欲至上揭93號
    置物櫃拿取毒品，而至現場埋伏，俟被告出現提取物品時，
    以被告係現行犯，而依刑事訴訟法第88條之規定逕行予以逮
    捕，業據參與逮捕之警員甲○○、丙○○於偵查時證述甚詳
    （偵查卷第90頁、92頁），並有台北市政府警察局中山分局
    （逮捕）通知書附卷可按（偵查卷第28頁），本件並非依警
    察職權行使法第6至8條之規定所為之攔檢盤查甚明，本件既
    係合法之逮捕，警察並取得被告同意依刑事訴訟法第131條
    之1規定，由被告出具自願搜索同意書（偵查卷第15頁）而
    執行搜索，並扣押一級毒品海洛因四包及毒品包裝盒（手機
    包裝盒）一個，其因此取得之扣案證物海洛因，自有證據能
    力，得為證據，辯護人所辯，自無可採。至於贓證照片係將
    扣案物予以拍照存證，為證據之書面呈現，而蒐證錄影帶係
    警察蒐集犯罪證據，透過錄影方式所取得，而蒐證照片係翻
    拍自錄影帶，均係公務員職務上所製作，並無顯不可信之情
    形，自均有證據能力。證人甲○○於偵查中所述，固係被告
    以外之人於審判外之陳述，惟查證人對逮捕被告之經過，係
    親歷親聞之人，其於偵查中向檢察官所為之陳述業於供前具
    結，並無顯有不可信之情形，自有證據能力。至於法務部鑑
    定通知書，係檢察機關委託公家機關法務部調查局就扣案毒
    品海洛因所為之鑑定，該鑑定機關依化學呈色法、氣相層析
    質譜儀分析法等科學方法所為之鑑定，依法有證據能力，核
    先敘明。
三、(一)經查：經查，證人即查獲警員甲○○於原審法院審理時
        具結證述：「（問：95年6月1日有辦理一件被告毒品案
        件？）有。當天我們是在民權派出所辦公室樓上，我們
        之前有一個已故巡佐陳志明…有線民…說在新店大潤發
        停車場地下層，可能有毒品交易…我們是專案人員…當
        天我們4、5個人去…是被告當場口述是海洛因…我們出
        示證件，表明機關，請被告出示盒子內的物品…我們問
        他這是什麼東西…被告說這是海洛因。我印象中我問他
        這裡面東西，還沒有打開盒子之前，我們問他盒子裡面
        是什麼東西，被告是回答不曉得，直到盒子打開之後，
        被告有脫口說出海洛因…被告跟我們同事在聊天，被告
        說他真的是很害怕，有疑慮，就是有違禁品或毒品之類
        。」（見原審法院95年12月13日審判筆錄）、證人即查
        獲警員丙○○於原審法院審理時亦結證稱：「（問：95
        年6月1日你有查獲被告毒品案件？）是。當天中午時，
        我們派出所接到一通要找我們以前一位巡佐陳志明的電
        話…他說他是陳巡佐的線民…跟我說在新店大潤發地下
        停車場進去第93號置物櫃，說當天下午會有毒品交易…
        我跟我們所長報告之後，約一點左右到達那裡…（問：
        當天有人拍蒐證錄影帶，是誰拍的？）我…（問：錄影
        帶是原本，還是經過剪接？）是原版，因為我拍攝的直
        接就是光碟。我到現場後，我勘查地形，找到一個我認
        為最好的位置，就拍攝，我們到現場時發現93號置物櫃
        當時是鎖著，後來被告就從一樓手扶梯正對著我們車子
        走下來，有要靠近置物櫃的跡象，所以就對他注意…我
        從他開始靠近置物櫃，從他把東西從置物櫃拿出來，都
        有連續攝影，但是接著他靠近我們車子右後方時，這時
        我就無法錄，但我有請甲○○跟上…他把東西拿出來時
        ，他先把東西拿到置物櫃對面，放在箱子上面，邊走邊
        講電話，就換手拿了東西，往我車子方向走，我就請在
        外面埋伏的員警注意他要往哪個方向走，有無車子靠近
        ，有無共犯，要同事跟我回報，我下車看到我們甲○○
        已經上前盤查他，他跟我說沒有共犯…我們出示證件，
        表明身分，告訴他我們想要瞭解他所拿的東西內容…打
        開之後發現裡面疑似毒品，當場發現有四包白色粉末，
        所以我們就做測試，測試是呈海洛因反應…（問：在盒
        子打開之後，被告有無主動告訴你們說這是海洛因？）
        我問他這四包東西是什麼，被告說應該是海洛因。」（
        見原審法院96年1月10日審判筆錄）。證人丙○○於本
        院審理時結證稱其係直接與線民交談，被告確有該物品
        為海洛因（如其於原審偵審所述）。經核其等所述本件
        線報來源、查獲經過均屬相符，所述自堪採信。另查獲
        經過，經原審法院當庭勘驗蒐證光碟：被告打開盛裝海
        洛因之紙盒後，於警員詢問是什麼東西時，答以「應該
        是毒品吧」，有原審法院95年12月29日勘驗筆錄在卷可
        按，足徵被告提起置物櫃物品前確知盒內物品係毒品無
        誤，其抗辯稱係朋友「阿利」請「阿桂」拿置物櫃鑰匙
        ，要其拿取物品後再將物品交予「東輝」其人，其因路
        途不遠且基於朋友關係不便拒絕，並不知該物品係海洛
        因，其並無運輸毒品之主觀犯意云云。查被告既係基於
        友誼而予以幫助，竟不知「阿利」其人之真實姓名年籍
        ，誠屬可疑，且「阿桂」既替「阿利」交付鑰匙給被告
        ，取物之路途又不遠，「阿桂」可直接至現場拿取物品
        ，何須轉請被告取物後再交付「東輝」，再由「東輝」
        交予「阿利」？其輾轉迂迴，顯係避免被查緝，益足證
        明被告確係知情而往拿取置物櫃之海洛因毒品。被告上
        開辯解，不足採信。至上開蒐證光碟內雖顯示，被告嗣
        對警員詢問「是什麼毒品？是不是海洛因？」，均以「
        不知道」應答，又於警員測試後對於該測試結果所呈現
        之顏色，詢問警員究為「紅色或粉紅色？」，惟運輸毒
        品乃重罪，一般之人均知之甚詳，故渠等為警查獲後，
        對於警員之詢答避重就輕或以以問代答方式佯裝迷糊，
        所在多有，尚無以遽為其有利之認定；況本件被告在上
        開「不知道」之回答前，已自述該物係毒品，尤無以被
        告嗣後所為「不知道」等回答，即認其不知所運輸之物
        係毒品。
    (二)另就原審辨護人以本件檢舉獎金、線報時間、位置及扣
        案毒品純度等，辨稱被告係遭人構陷入罪云云。惟被告
        未能舉出任何證據以實其說，已難採憑；又其中線民未
        留姓名以領獎金，純屬線民個人考量，本院無從臆測；
        至所辯線民所述交易時間當日下午3點至5點間，經與「
        阿利」於當日下午3時24分致電被告相比對，佐證本件
        係構陷云云，然其所稱當日下午3時24分來電之人係「
        阿利」，顯無從查證，是否實在，已屬有疑。再者，參
        以被告所陳其於下午3時24分接獲「阿利」電話後卻未
        立即動身出發前往，而拖延至近5時許始到達，足見被
        告就何時前往取物，實有自主之權；是縱如被告所述該
        置物櫃每日清除屬實，被告亦可能係於隔日清理前任擇
        時間前往取物，足證該線報所述交易時間，僅係約略之
        時間概念；至就存放位置之所在，固屬正確無訛，然此
        係涉線報之正確性、翔實度，此每因線報之來源有所不
        同，在無任何證據證明本件係屬構陷前，自無因線報來
        源正確、翔實，即謂該線報係構陷。末就辯護人所稱一
        般實務上常見施用、持有或販賣案中海洛因毒品純度約
        14%至30%，查其無非以其承辦之少數案件所扣毒品為據
        ，然僅據上述少數案件，即謂係實務上常見之毒品純度
        ，自嫌率斷；再者，本件毒品純度固僅2.95%，惟是否
        足以成癮，每與施用者之體質、施用時間長短、施用數
        量及方式不同而有異，難認其純度較低，即謂本件係屬
        構陷。辯護人上揭所述，亦無足憑。至證人甲○○固於
        原審審理時證稱當時確有對一年輕女人為盤查，惟此係
        因線民僅表示93號置物櫃有毒品，並未明確指出涉案之
        人，該賣場為公共場所，來往人員眾多，警察人員對於
        接近該櫃之可疑人士施予盤查，並無不合情理之處。本
        件最後係由被告取出櫃內物品而被查獲，自難認被告可
        能取錯物品，被告此項辯解亦無可採。被告聲請本件再
        開辯論略以該毒品純度僅達2.95%，該純度實低於通常
        情形，實不足以具備成癮性，應非毒品危害防制條例所
        稱之「毒品」，故被告應不成立犯罪云云，並請求送醫
        療機構釐清鑑定該純度是否具備成癮性云云，查該扣押
        物確含海洛因成分，業據鑑定在案，自屬「毒品」無訛
        ，被告請求再開辯論及送鑑定，核無必要，附此敘明。
    (三)綜上，本件被告及辯護人所辯均無足採。此外，扣案之
        白粉四包，經送法務部調查局以化學呈色法、氣相層析
        質譜儀分析法鑑驗結果，確檢出第一級毒品海洛因成分
        ，有該局95年7月27日調科壹字第020008106號鑑定通知
        書在卷可稽，被告犯行明確，堪以認定。
四、按運輸毒品罪祇以所運輸之毒品已實施運送為已足，並非以
    運抵目的地為完成犯罪之要件，換言之，區別該罪既遂、未
    遂之依據，應以已否起運為準，既已起運，構成該罪之輸送
    行為即已完成，不以達到目的地為既遂條件（最高法院92年
    度台上字第3096號、96年度台上字第936號、1552號、2224
    號判決意旨參照）。本件被告基於運輸毒品海洛因之犯意，
    自「大潤發賣場」取出裝有毒品海洛因之紙袋後，雖行至賣
    場停車場其使用車輛旁，正欲駕車時始被逮捕，惟查被告未
    到現場93號置物櫃時，警察人員已獲線報提早在該處埋伏，
    伺被告出現時，警察人員即攝影存證，被告取物過程均被攝
    影留證，而到場之警員有多人，隨時得逮捕被告，被告無起
    運毒品之可能，被告之所為顯屬障礙未遂。公訴人認被告所
    為係屬既遂，尚非允洽，應予敘明。被告行為後刑法有關障
    礙未遂及共同正犯之規定業於94年2月2日修正公布，於95年
    7月1日施行，修正後刑法有關障礙未遂之規定，僅係文字之
    修正，無有利不利被告情形，依刑法第2條第1項規定，自應
    適用修正前刑法第26條前段之規定減輕其刑。按，以自己共
    同犯罪之意思，參與實施犯罪構成要件以外之行為，或以自
    己共同犯罪之意思，事先同謀，而由其中一部分人實施犯罪
    之行為者，均為共同正犯，司法院大法官會議釋字第109 號
    解釋甚明。綽號「阿利」之成年男子，以自己共同犯罪之意
    思，事先同謀，而由被告實施犯罪行為，屬共謀共同正犯，
    應對於全部發生之結果共同負責（最高法院96年度台上字第
    2384號判決意旨參照）。核被告所為，係犯毒品危害防制條
    例第4條第1項、第6項之運輸第一級毒品未遂罪。其持有第
    一級毒品之低度行為為運輸第一級毒品之高度行為所吸收，
    不另論罪。被告與「阿利」為共同正犯。公訴人起訴未認被
    告與「阿利」係共犯，尚非允洽，應予敘明。而修正後之刑
    法第28條，將實施修正為實行，此項修正無有利不利被告情
    形，自應適用修正前刑法第28條之規定。又刑法第65條第2
    項之規定，業經於94年2月2日修正公布，修正後無期徒刑減
    輕者，為20年以下、15年以上有期徒刑，較之修正前之規定
    無期徒刑減輕者，為7年以上有期徒刑為重，此項修正不利
    被告，自以適用修正前之刑法第65條第2款有利被告。
五、原審因而予以論罪科刑，固非無見。惟查被告所為，應僅係
    未遂，有如上述。原判決認係既遂，自有未洽。且扣案之塑
    膠袋四個、手機盒及手提袋各一個，係供犯本件犯罪所用之
    物，原判決未依法宣告沒收，亦有未合。原判決未認定「阿
    利」係共犯，亦有未當。被告上訴否認知道所運送之物品為
    海洛因，雖無理由，惟原判決既有可議，自應由本院將之撤
    銷改判。爰審酌被告前未曾受有期徒刑之宣告，此有本院被
    告前案紀錄表乙份可按，素行尚佳，而其所運輸之海洛因雖
    有四包淨重959.17公克，惟純質淨重僅共28.30公克，數量
    非巨，且其未起運即被跟監查獲，暨其犯後猶否認犯罪等一
    切情狀，量處有期徒刑拾年。扣案之海洛因四包（淨重共
    959.17公克、純質淨重共28.30公克），係毒品危害防制條
    例第2條第2項第1款之第一級毒品，應依同法第18條第1項前
    段規定，沒收銷燬之。包裝毒品之塑膠袋四個、手機包裝盒
    一個、手提袋一個，係供犯罪所用之物，分別係為防潮及便
    於攜帶毒品，應依毒品危害防制條例第19條第1項前段之規
    定宣告沒收。
據上論斷，應依刑事訴訟法第369條第1項前段、第364條、第299
條第1項前段，毒品危害防制條例第4條第1項、第6項、第18條第
1項前段、第19條第1項前段，刑法第2條第1項前段、第11條前段
、第26條前段（修正前）、第28條（修正前）、第65條第2項（
修正前），判決如主文。
本案經檢察官鄭富銘到庭執行職務。
中　　華　　民　　國　　96　　年　　5 　　月　　25　　日
　　　　　　　　　刑事第十二庭  審判長法　官   蔡永昌
　　　　　　　　　　　　　　　　　　  法　官   王梅英
　　　　　　　　　　　　　　　　　　  法　官   陳榮和
以上正本證明與原本無異。
如不服本判決，應於收受送達後十日內向本院提出上訴書狀，其
未敘述上訴之理由者並得於提起上訴後十日內向本院補提理由書
（均須按他造當事人之人數附繕本）。
                                      書記官   劉麗芬
中　　華　　民　　國　　96　　年　　5 　　月　　28　　日
附錄本案論罪科刑法條全文：
毒品危害防制條例第4條第1項
製造、運輸、販賣第一級毒品者，處死刑或無期徒刑；處無期徒
刑者，得併科新臺幣一千萬元以下罰金。
同條第6項
前五項之未遂犯罰之。
